【裁判字號】    98,台上,6911
【裁判日期】    981119
【裁判案由】    違反山坡地保育利用條例
【裁判全文】
最高法院刑事判決            九十八年度台上字第六九一一號
上  訴  人  台灣高等法院台中分院檢察署檢察官
被      告  甲 ○ ○
            乙○○○
共 同選 任
辯  護  人  林 春 榮律師
被      告  丙 ○ ○
選任辯護人  張奕群律師
上列上訴人因被告等違反山坡地保育利用條例案件，不服台灣高
等法院台中分院中華民國九十六年三月二十九日第二審判決（九
十五年度上訴字第一五五九號，起訴案號：台灣彰化地方法院檢
察署九十三年度偵字第四０三八、七八五三、七八五六號），提
起上訴，本院判決如下：
    主  文
原判決撤銷，發回台灣高等法院台中分院。
    理  由
本件原判決認定被告甲○○、乙○○○、丙○○有其事實欄所載
之犯行，因而撤銷第一審關於被告三人有罪部分之判決，改判論
其三人以共同連續明知為不實之事項，而使公務員登載於職務上
所掌之公文書，足以生損害於公眾罪，各量處有期徒刑八月；併
諭知乙○○○緩刑二年。復敘明被告等三人被訴涉犯山坡地保育
利用條例第三十四條第一項及刑法第三百二十條第一項竊盜等罪
嫌部分證據尚有不足，因公訴意旨認與成罪部分有行為時牽連犯
裁判上一罪之關係，故不另為無罪諭知之理由；固非無見。
惟查：(一)、審理事實之法院，對於案內與待證事實有重要關係，
而屬依法應予調查之證據，茍未依法調查或雖已調查而未調查明
白，即與證據未經調查無異，如率行判決，其判決當然為違背法
令。又證據之證明力，固屬於法院判斷之自由，但不得違背經驗
法則及論理法則，如其判斷仍存有疑竇，則在應予調查之證據究
明釐清前，尚難遽採為被告有利或不利之認定。再山坡地保育利
用條例第三十四條第一項規定之擅自採取土石罪，以行為人違反
同條例第十條、第九條第四款在他人山坡地內，不得擅自從事採
取土石之規定，為犯罪構成要件。其立法目的重在山坡地自然生
態景觀、涵養水源等水土保持處理與維護，及資源保育之有效利
用。被告三人所共同經營之萊保開發股份有限公司（下稱萊保公
司）固有取得彰化縣花壇鄉○○○段第354之2、354之6、779、7
80、781、781之1、782、785 等地號土地所有權人之同意，在各
該土地上開採砂石。惟證人莊鑫谷、莊炳松、莊燕智證稱：當初
與丙○○約定應依彰化縣政府核准之土石挖採數量採取土石，並
以彰化縣政府核准之計畫書內容為準，不得違背計畫書規定。原
判決既謂依卷附土方體積計算表，採掘現場現況地型線低於原設
計採掘地型線者，土方體積為155,395.25立方公尺，認被告等有
大幅超挖情事（見原判決第二四頁第一至十八行）。如果無訛，
就超挖部分，能否認亦得土地所有權人同意採取土石，而無違反
山坡地保育利用條例第十條、第九條第四款在他人山坡地盜採砂
石之惡意及情事，殊屬可疑。實情如何？被告等經營之萊保公司
採取土石，有無違反經彰化縣政府核准之土石採取計畫書內容？
被告等是否知情？原判決未予釐清論明，遽以萊保公司既經系爭
土地所有權人之同意，且取得彰化縣政府所核發之土石採取證，
縱有未依土石採取計畫及水土保持計畫內容為開採，亦難以山坡
地保育利用條例第三十四條第一項之罪相繩，而僅論處被告等使
公務員登載不實罪刑。其證據調查職責嫌有未盡，並有理由不備
之可議。(二)、本件第一審判決主文除諭知被告三人使公務員登載
不實罪刑外，並諭知甲○○、乙○○○二人被訴竊盜部分無罪。
原判決僅撤銷第一審關於被告三人有罪部分之判決，對於無罪部
分並未諭知撤銷，卻就該竊盜部分併予審判，而說明不另為無罪
之諭知，亦有未合。檢察官上訴意旨指摘原判決不當，非無理由
。應認有撤銷原判決發回更審之原因。至被告等被訴使公務員登
載不實公文書、行使業務上登載不實文書及竊盜部分，雖不得上
訴第三審，基於審判不可分原則，併予撤銷發回更審。
據上論結，應依刑事訴訟法第三百九十七條、第四百零一條，判
決如主文。
中    華    民    國  九十八  年   十一   月   十九   日
                      最高法院刑事第八庭
                          審判長法官  洪  文  章
                                法官  王  居  財
                                法官  郭  毓  洲
                                法官  黃  梅  月
                                法官  邱  同  印
      本件正本證明與原本無異
                                      書  記  官
中    華    民    國  九十八  年   十一   月  二十四  日
                                                     m


司法院資訊處製作；財團法人民間司法改革基金會備份。
